臺灣彰化地方法院北斗簡易庭民事判決
110年度斗簡字第227號
原      告  顏進利  
被      告  葉銘杰  
訴訟代理人  陳衍仲律師
上列當事人間請求履行協議事件，本院於民國111年5月13日言詞
辯論終結，判決如下：
    主  文
被告應給付原告新臺幣壹拾玖萬伍仟元，及自民國一一○年三月
二十日起至清償日止，按年息百分之五計算之利息。
原告其餘之訴駁回。
訴訟費用新臺幣肆仟壹佰玖拾元，其中新臺幣貳仟零玖拾伍元由
被告負擔，餘由原告負擔。
本判決第一項得假執行；但被告如以新臺幣壹拾玖萬伍仟元為原
告預供擔保後，得免為假執行。
    事實及理由
一、原告主張：被告前自民國106年12月間起至107年10月間止承
    攬被告所有門牌號碼彰化縣○○鎮○○里○○路000號房屋水電修
    改工程（下稱系爭工程），並約定系爭工程款為新臺幣（下
    同）3,954,261元，而原告告知被告尚須支付系爭工程款5%
    營業稅，但被告不願支付，兩造於107年8月10日簽署納稅義
    務告知書(下稱系爭納稅義務告知書)，約定倘若被告不願繳
    納系爭工程款5%營業稅，日後經稅務機關查稅，原告得向被
    告追討補稅之額，嗣原告於109年間遭財政部中區國稅局追
    討系爭工程款5%營業稅195,000元，原告並遭財政部中區國
    稅局裁罰195,000元，原告已如數繳納完畢，然被告卻不願
    依系爭納稅義務告知書約定給付原告390,000元。爰依系爭
    納稅義務告知書之法律關係提起本件訴訟等語，並聲明：被
    告應給付原告390,000元，及自支付命令送送達翌日起至清
    償日止，按年息5%計算之利息。
二、被告則以：
  ㈠原告並未舉證被告有何不願繳納相關稅捐，被告於107年9月1
    1日以Line簡訊通知原告，願意支付稅款，且被告同時有提
    供被告之群懋企業社統一編號，要求原告以廠房整修開立發
    票給群懋企業社，原告疑似因為意圖逃漏繳納營業稅，不願
    開立發票給群懋企業社，而原告自己逃漏稅才被財政部中區
    國稅局裁罰，被告並非不願繳納，系爭納稅義務告知書之條
    件並未成就。
  ㈡依系爭納稅義務告知書之文義，原告至多僅係得向被告追討
    補稅之額，不代表被告有給付營業稅之義務，原告承攬系爭
    工程依法應該開立發票給群懋企業社並繳納營業稅，原告自
    己逃漏稅，與被告無關，退萬步言，縱令被告有依系爭納稅
    義務告知書繳納稅額之義務(假設語氣，被告並無不願繳納
    ，被告也非繳稅義務人)，財政部中區國稅局課稅額僅有195
    ,000元，被告至多僅有給付195,000元之義務，原告另外遭
    裁罰195,000元係因原告未開立統一發票，且於申報當期銷
    售額時未申報才遭罰鍰，該罰鍰195,000元並非稅額，應與
    被告無關。
　㈢原告方為系爭工程款營業稅之納稅義務人，原告以系爭納稅
    義務告知書規避繳納營業稅之義務，系爭納稅義務告知書違
    反強制、禁止之規定以及善良風俗，應為無效，原告請求並
    無理由。另依稅捐稽徵法第41條、第42條規定「短報或漏報
    銷售額」之刑責係「五年以下有期徒刑、拘役或科或併科新
    台幣六萬元以下罰金」，稅捐稽徵法為同時具有稅法及刑法
    之強制法，依民法第71條規定，系爭納稅義務告知書應屬於
    無效，原告請求無理由。
　㈣兩造在彰化縣北斗鎮調解委員會所成立之調解，兩造已將系
    爭工程應納稅額納入調解範圍內，原告並拋棄請求。另系爭
    納稅義務告知書記載倘若業主不願繳納日後經稅務機關查稅
    ，敝廠得向合約人追討補稅之額，雙方僅係約定原告得向被
    告追討補稅之額，並無約定被告有繳納補稅之額之義務，故
    系爭納稅義務告知書之約定並非請求權基礎，至多僅係表明
    原告可以向被告追討而已，故原告之訴顯無理由等語。並聲
    明：原告之訴駁回。
三、得心證之理由：
  ㈠原告主張其於上開時間承攬系爭工程，並約定工程款為3,954
    ,261元。另兩造於上開時間簽署系爭納稅義務告知書，原告
    於109年間遭財政部中區國稅局追討系爭工程款5%營業稅款1
    95,000元，並遭財政部中區國稅局裁罰195,000元，原告已
    如數繳納完畢等情，業據其提出系爭納稅義務告知書、原告
    承諾財政部中區國稅局補稅及裁罰之承諾書、財政部中區國
    稅局補稅及裁罰函文、系爭工程之工程預算表、預算表、結
    算表、營業稅違章核定稅額繳款書、違章案件罰鍰繳款書等
    件為證，且為被告所不爭執，自堪信為真實。
  ㈡原告復主張系爭納稅義務告知書約定倘若被告不願繳納系爭
    工程款5%之營業稅，日後經稅務機關查稅，原告得向被告追
    討補稅之額，嗣原告遭財政部中區國稅局追討系爭工程款5%
    營業稅195,000元，並遭財政部中區國稅局補稅195,000元營
    業稅並裁罰195,000元罰鍰，而原告已如數繳納完畢，然被
    告卻不願依系爭納稅義務告知書約定給付原告390,000元等
    語，為被告所否認，並以前開情詞置辯，經查：
  ⒈系爭納稅義務告知書有無包含被告應負擔原告遭財政部中區
    國稅局裁罰195,000元部分：
　⑴按契約乃當事人間在對等性之基礎下本其自主之意思、自我
    決定及自我拘束所成立之法律行為，基於私法自治及契約自
    由之原則，契約不僅在當事人之紛爭事實上作為當事人之行
    為規範，在訴訟中亦成為法院之裁判規範。因此，倘當事人
    所訂立之契約真意發生疑義時，法院固應為闡明性之解釋，
    即通觀契約全文，並斟酌立約當時之情形及其他一切證據資
    料，就文義上及理論上詳為推求，以探求當事人締約時之真
    意，俾作為判斷當事人間權利義務之依據。惟法院進行此項
    闡明性之解釋（單純性之解釋），除依文義解釋（以契約文
    義為基準）、體系解釋（綜觀契約全文）、歷史解釋（斟酌
    訂約時之事實及資料）、目的解釋（考量契約之目的及經濟
    價值）並參酌交易習慣與衡量誠信原則，加以判斷外，並應
    兼顧其解釋之結果不能逸出契約中最大可能之文義。除非確
    認當事人於訂約時，關於某事項依契約計畫顯然應有所訂定
    而漏未訂定，致無法完滿達成契約目的而出現契約漏洞者，
    方可進行補充性之解釋（契約漏洞之填補），以示尊重當事
    人自主決定契約內容之權利，並避免任意侵入當事人私法自
    治之領域，創造當事人原有意思以外之條款，俾維持法官之
    中立性（最高法院103 年度台上字第713 號判決意旨參照）
    。
  ⑵依系爭工程之工程預算表、預算表及結算表之客觀文義解釋
    ，可知系爭工程款3,954,261元並未有記載包含稅金，是應
    可認定系爭工程款3,954,261元並未包含營業稅款。
　⑶又細譯系爭納稅義務告知書所載文字：「敝廠(即原告)有義
    務通知合約起造人(即被告)繳稅義務，本工程案件(葉銘杰
    先生(即被告)房屋、水電修改工程)於結算後之金額＄3,954,
    261元，向業主(即被告)收取繳稅稅額5%(金額為＄197,713元
    )，倘若業主(即被告)不願繳納日後經稅務機關查稅，敝廠(
    即原告)得向合約人(即被告)追討補稅之額。」，可見兩造
    於系爭工程規範事項外，另行議定原告通知被告有繳納系爭
    工程款營業稅義務，系爭工程於結算後金額為3,954,261元
    ，原告向被告收取營業稅5%，倘若被告不願繳納，日後經稅
    務機關查稅，原告得向被告追討補稅之額，由此可知系爭工
    程稅款，被告仍應按營業稅法規定5%給付原告，如被告不願
    繳納，日後經稅務機關查稅，原告得向被告追討補稅之額。
    此外，再遍觀系爭工程之工程預算表、預算表及結算表，並
    無提及被告同意負擔原告遭財政部中區國稅局裁罰195,000
    元，準此，綜合契約之文義及整體解釋，本院認系爭工程工
    程款3,954,261元為未含稅之價額，且系爭納稅義務告知書
    亦僅約定由被告負擔系爭工程5%營業稅，但不包含原告遭財
    政部中區國稅局裁罰195,000元。
　⑷雖原告舉證人顏麗娟、顏子傑於本院審理時結證證述佐證系
    爭納稅義務告知書尚包含被告應負擔原告遭財政部中區國稅
    局裁罰195,000元一節，然證人顏子傑該次證詞，並未明確
    證述系爭納稅義務告知書尚包含被告應負擔原告遭財政部中
    區國稅局裁罰195,000元；另證人顏麗娟該次證詞，雖有證
    述系爭納稅義務告知書包含原告遭財政部中區國稅局裁罰19
    5,000元，但證人顏麗娟該次證述與系爭納稅義務告知書內
    容不符，若原告確有以被告同意負擔原告遭財政部中區國稅
    局裁罰195,000元，作為系爭納稅義務告知書之約定，自應
    明文列載於系爭納稅義務告知書，是原告所舉證人顏麗娟、
    顏子傑上開證述難為有利原告之認定。
　⒉被告雖辯系爭納稅義務告知書違反強制、禁止之規定以及善
    良風俗應為無效等語，惟查：
　⑴按營業人銷售貨物或勞務，應依本法營業人開立銷售憑證時
    限表規定之時限，開立統一發票交付買受人。營業人對於應
    稅貨物或勞務之定價，應內含營業稅。營業人依第14條規定
    計算之銷項稅額，買受人為營業人者，應與銷售額於統一發
    票上分別載明之；買受人為非營業人者，應以定價開立統一
    發票，加值型及非加值型營業稅法第32條第1項前段、第2項
    、第3項分別定有明文。是買受人非營業人者，營業人應以
    定價開立統一發票，使稅額內含於定價。故在買受人非營業
    人之情形下，除契約當事人另約定買受人支付契約定價之金
    額外，仍須給付相當於營業稅之金額予營業人，否則買受人
    於支付定價予營業人時，即應認為營業人已依同法第14條規
    定，向買受人收取營業稅。營業人不得復請求買受人另給付
    營業稅。反面推知，是加值型及非加值型營業稅法固有已確
    立營業稅內含於定價，然當事人亦得為特別約定，是倘其間
    有關買賣、互易、承攬或其他混合契約之方式銷售其勞務或
    貨物，契約當事人有於定價外另計收營業稅之約定，當事人
    自應受約定之拘束至明，即買受人除支付契約價金予營業人
    外，尚需按所給付之價金支付營業稅。亦即營業人於稅法上
    負有於向消費者收取稅款後向稅捐稽徵機關繳納之義務，非
    係指營業人即係應終局負擔營業稅之人。是除契約當事人已
    約定營業人應自行負擔契約價金之營業稅外，買受人仍應按
    契約價金支付營業稅。
　⑵系爭工程款3,954,261元並未包含稅款，而兩造以系爭納稅義
    務告知書約定由被告負擔系爭工程款5%營業稅，已如前述，
    既然兩造得合意就系爭工程於定價外另計收營業稅之約定，
    兩造自應受系爭納稅義務告知書約定之拘束，是系爭納稅義
    務告知書應無違反強制、禁止之規定以及善良風俗而無效，
    而原告依系爭納稅義務告知書是向被告收取系爭工程款營業
    稅後，仍有向稅捐稽徵機關繳納之義務，並無改變系爭工程
    款營業稅之納稅義務人為原告，是被告此部分所辯應屬無據
    。
　⑶被告又辯原告並未舉證被告有何不願繳納相關稅捐，被告於1
    07年9月11日以Line簡訊通知原告，被告願意支付稅款，且
    被告同時有提供被告之「群懋企業社」統一編號，要求原告
    以「廠房整修」開立發票給群懋企業社，原告疑似因為意圖
    逃漏繳納營業稅之義務，不願開立發票給群懋企業社，而原
    告自己逃漏稅才被財政部中區國稅局裁罰，被告並非不願繳
    納，系爭納稅義務告知書之條件並未成就等語。然系爭工程
    是原告承攬被告所有門牌號碼彰化縣○○鎮○○里○○路000號房
    屋水電修改工程即系爭工程，且系爭納稅義務告知書更是約
    定由被告負擔系爭工程5%營業稅，已如前述，是原告開立統
    一發票應記載原告承攬系爭工程以及被告為買受人，但被告
    卻要求原告以廠房整修為由，以群懋企業社為買受人開立統
    一發票後始願意支付稅款，難認被告有依系爭納稅義務告知
    書約定給付系爭工程5%營業稅予原告之意，是被告此部分所
    辯難認有據。
　⑷被告又辯兩造在彰化縣北斗鎮調解委員會所成立之調解，兩
    造已將系爭工程應納稅額納入調解範圍內，原告並拋棄其請
    求等語。觀以兩造於107年10月9日在彰化縣北斗鎮調解委員
    會調解成立，並經本院民事庭法官准予核定，其調解原因為
    聲請人(即原告)於107年9月6日，承包對造人(即被告)坐落
    於彰化縣○○鎮○○里○○路000號房屋修繕工程，因對造人(即被
    告)尚積欠工程尾款新臺幣參拾貳萬元整，雙方同意和解，
    調解內容如下：一、聲請人(即原告)同意對造人(即被告)給
    付工程尾款新臺幣參拾萬元整與聲請人(即原告)，訂於107
    年10月17日前給付。二、聲請人(即原告)同意對所修繕之房
    屋保固參年(自107年10月9日起至110年10月8日止)。三、兩
    造同意保固項目：該房屋整棟一至三樓磁磚剝落修復及屋頂
    防水部分。四、聲請人(即原告)同意於107年10月10日將大
    門鑰匙交付對造人(即被告)收執。五、兩造同意不追究有關
    本案之其餘民事請求權。此有被告提出之彰化縣北斗鎮調解
    委員會調解書附卷可稽。準此，該調解書已記載兩造係就原
    告於107年9月6日，承攬被告坐落於彰化縣○○鎮○○里○○路000
    號房屋修繕工程，因被告尚積欠工程尾款32萬元為調解原因
    並成立該次調解，並未記載尚包含兩造所簽系爭納稅義務告
    知書所約定由被告給付系爭工程5%營業稅予原告一情亦為該
    次調解範圍，是被告此部分抗辯，並非可採。
四、綜上所述，原告依系爭納稅義務告知書之法律關係請求被告
    給付系爭工程款5%營業稅195,000元及自支付命令送達翌日
    即110年3月20日起至清償日止，按年息5%計算之利息，為有
    理由，應予准許，至原告依系爭納稅義務告知書之法律關係
    請求被告給付原告遭財政部中區國稅局裁罰195,000元，則
    無理由，應予駁回。
五、本件原告勝訴部分係依民事訴訟法第427條第1項簡易程序所
    為被告敗訴之判決，依同法第389條第1項第3款規定，應依
    職權宣告假執行。並依同法第392條第2項規定，依職權宣告
    被告如預供相當之擔保，得免為假執行。
六、本件事證已臻明確，兩造其餘之攻擊防禦方法及所提證據，
    於判決結果不生影響，爰不一一論述。
七、訴訟費用負擔之依據：民事訴訟法第79條。本件第一審訴訟
    費用為原告繳納之第一審裁判費4,190元，本院依兩造之勝
    敗比例酌定訴訟費用負擔，爰判決如主文第3項所示。
中　　華　　民　　國　　111 　年　　6 　　月　　17　　日
                  臺灣彰化地方法院北斗簡易庭
                          法  官 楊鑫忠
以上正本係照原本作成。
如對本判決不服提起上訴，應於送達後20日內，向本院提出上訴
狀並表明上訴理由(須按對造人數附繕本) 。
中　　華　　民　　國　　111 　年　　6 　　月　　17　　日
                         書記官  張清秀